---
title: "Transformasi WLS"
author: "Andhias Abdillah Ridho"
date: "2026-06-26"
output: html_document
---

```{r}
library(datarium)
library(dplyr)
library(ggplot2)
library(lmtest)
```

```{r}
data<-marketing[,c("youtube","sales")]
head(data)
```

# OLS

```{r}
ggplot(data) + 
  geom_point(mapping = aes(youtube, sales)) +
  geom_smooth(mapping = aes(youtube,sales), 
              method=lm, se=F)+
  labs(title = "Scatterplot of Sales ~ Youtube")
```

```{r}
model<-lm(sales~youtube, data=data)
summary(model)
```
# Diagnostik Sisaan / Pengujian Asumsi
## Eksplorasi Grafik
### Plot Sisaan vs Yduga
```{r}
plot(model,1)
```

Sisaan di sekitar 0 → Nilai harapan sisaan sama dengan nol
Lebar pita sama untuk setiap nilai dugaan
Pola plot membentuk seperti megafon → ragam sisaan tidak homogen

### Plot sisaan vs urutan
```{r}
plot(x = 1:dim(data)[1],
     y = model$residuals,
     type = 'b', 
     ylab = "Residuals",
     xlab = "Observation")
```
Tebaran tidak berpola → sisaan saling bebas, model pas

### QQ plot
```{r}
plot(model,2)
```
Amatan cenderung mengikuti garis pola sehingga sisaan menyebar normal

## Uji Formal
### Nilai harapan sisaan sama dengan nol
```{r}
t.test(model$residuals,mu = 0,conf.level = 0.95)
```
Nilai p pada uji t sama dengan 1 yang lebih besar dari alpha 5%, sehingga dinyatakan asumsi nilai harapan sisaan sama dengan nol terpenuhi

### Ragam sisaan homogen
```{r}
bptest(model)
```
Nilai p pada uji breusch pagan sama dengan <0 yang kurang dari alpha 5%, sehingga dinyatakan asumsi ragam sisaan homogen tidak terpenuhi

### Sisaan saling bebas
```{r}
dwtest(model)
```
Nilai p pada uji durbin watson sama dengan 0.3213 yang lebih besar dari alpha 5%, sehingga dinyatakan asumsi sisaan saling bebas terpenuhi

### Normalitas Sisaan
```{r}
ks.test(model$residuals, "pnorm", mean = mean(model$residuals),
        sd = sd(model$residuals))
```

Nilai p pada uji shapiro wilk sama dengan 0.8806 yang lebih besar dari alpha 5%, sehingga dinyatakan asumsi normalitas sisaan terpenuhi.

# WLS
## Perhitungan Weights
```{r}
resid_abs <- abs(model$residuals)
fit <- lm(resid_abs ~ data$youtube)
data.weights <- 1 / fit$fitted.values^2
```

## Pemodelan
```{r}
model.lmw <- lm(sales~ youtube, 
              data = data, 
              weights = data.weights)
summary(model.lmw)
```
Nilai adjusted R square yang dihasilkan pada model ini mencapai 72.84% yang meningkat dari model OLS

## Perbandingan Sisaan pada OLS dan WLS
```{r}
par(mfrow=c(1,2))
plot(y = rstandard(model),
     x = model$fitted.values,
     main="OLS")
abline(h=0, col="red")
plot(y = rstandard(model.lmw),
     x = model.lmw$fitted.values,
     main="WLS")
abline(h=0, col="red")
```

```{r}
par(mfrow=c(1,1))
```

## Perbandingan Garis Regresi OLS dan WLS
```{r}
ggplot(data = data, aes(youtube, sales)) +
  geom_point() +
  geom_smooth(method = lm, se = FALSE,
              color = "blue", 
              size = 0.9) +
  geom_smooth(method = lm, se = FALSE, 
              aes(weight = data.weights),
              color = "red", 
              size = 0.9)+
  labs(title = "Scatterplot of Sales ~ Youtube")
```

## Uji Formal
### Nilai harapan sisaan sama dengan nol

```{r}
t.test(model.lmw$residuals,mu = 0,conf.level = 0.95)
```
Nilai p pada uji t sama dengan 0.5925 yang lebih besar dari alpha 5%, sehingga dinyatakan asumsi nilai harapan sisaan sama dengan nol terpenuhi

### Ragam Sisaan Homogen
```{r}
bptest(model.lmw)
```
Nilai p pada uji breusch pagan sama dengan 0.02574 yang masih kurang dari alpha 5%, sehingga dinyatakan asumsi ragam sisaan homogen tidak terpenuhi. Walau demikian nilai ini sudah jauh lebih baik dari sebelumnya

### Normalitas Sisaan
```{r}
ks.test(model.lmw$residuals, "pnorm", mean = mean(model.lmw$residuals),
        sd = sd(model.lmw$residuals))
```
Nilai p pada uji shapiro wilk sama dengan 0.1662 yang lebih besar dari alpha 5%, sehingga dinyatakan asumsi normalitas sisaan terpenuhi.

